臺灣高等法院刑事判決　　　　　　　　94年度上訴字第1777號
上　訴　人　臺灣臺北地方法院檢察署檢察官
上　訴　人
即　被　告　甲○○
送達代收人　林亦書律師
被　　　告　乙○○
二人共同
選任辯護人　林亦書律師
上列上訴人因違反公司法案件，不服臺灣臺北地方法院93年度訴
字第444號，中華民國94年5月18日第一審判決（起訴案號：臺灣
臺北地方法院檢察署94年度北上字第265 號），提起上訴，本院
判決如下：
    主  文
上訴駁回。
    事  實
一、甲○○係「新觀念財務管理顧問股份有限公司」（現改名為
    新理念實業股份有限公司，下稱新觀念公司）之負責人，新
    觀念公司於民國八十六年六月十二日以資本額新台幣（下同
    ）一百萬元設立登記，於八十八年十二月間辦理變更登記，
    將資本額由一百萬元增加為一千萬元，甲○○明知公司辦理
    增資應收之股款，雖有股東乙○○出資之一百四十四萬元、
    張碧華出資之十七萬元、張梅芳出資之四十九萬元、陳冠騰
    出資之四十九萬元、謝基松出資之二十萬元、謝增錦出資之
    十萬元，共計二百八十九萬元之股款均已匯至新觀念公司設
    於中華商業銀行高雄分行之帳戶內（帳號：0000000
    0000000號），惟尚不足增資所需之股款，竟與某不
    知名之成年金主共同基於犯意之聯絡，由某不知名之成年金
    主提供不詳金額之現金予甲○○調借，連同甲○○已有之部
    分款項，作為甲○○個人名義出資之六百一十一萬元股款而
    匯入新觀念公司前開帳戶內，以湊足新觀念公司增資所需收
    足之九百萬元股款，再委由不知情之會計師曾季國（另為不
    起訴處分）於同年十二月二十三日出具新觀念公司增加資本
    登記資本額查核報告書，認證新觀念公司增加資本之股款業
    已收足，並旋即於同年十二月二十四日將前開新觀念公司帳
    戶內之股款九百萬元領出，交由某不知名人士以黃洪美麗名
    義匯款至踴交通有限公司（以下簡稱踴公司）名義上負
    責人黃正雄於當日所開立設於台灣土地銀行前鎮分行之帳戶
    內（帳號：0000000000000號），而將新觀念
    公司前開帳戶內之股款九百萬元全數匯出，惟甲○○仍持增
    資股東繳納股款明細表、資產負債表、存款證明書及前揭資
    本額查核報告書等申請文件，於同年十二月二十九日向高雄
    市政府建設局申請辦理新觀念公司變更登記，並於同年十二
    月三十一日獲准變更。
二、案經丙○○告發台灣台北地方法院檢察署檢察官偵查起訴。
    理  由
壹、被告甲○○之部分：
一、訊據被告甲○○固不否認於八十八年十二月二十三日辦理新
    觀念公司資本額由一百萬元增加為一千萬元之變更登記，並
    以申請文件表明收足九百萬元股款，嗣於隔日（二十四日）
    即將該九百萬元取出匯至他人銀行帳戶等情，惟矢口否認有
    前開違反公司法之犯行，辯稱：伊當時從國外投資款項匯回
    伊設於彰化銀行長安東路分行之外匯活期存款帳戶，共四筆
    計美金十八萬八千三百八十一元約新台幣六百四十多萬元之
    款項，係用來支付伊之增資款六百一十萬元之股金來源，伊
    確有向親友挪借資金繳納增資股款，而股東張梅芳、張碧華
    、謝增錦等人於增資前亦已先行匯付高於應付之增資款項予
    伊設於中國信託中山分行之帳戶內，絕無虛偽增資之嫌，伊
    雖有於八十八年十二月二十四日提領新觀念公司帳戶內之九
    百萬元增資款，惟此係用來支付伊向古董商黃建忠購買六百
    五十萬元古董之價金及償還之前向黃建忠調現拿來購買告發
    人丙○○股份之二百五十萬元借款，伊並不認識黃正雄、黃
    洪美麗，係黃建忠指示其在台代理人林小姐以黃洪美麗名義
    匯款至黃正雄帳戶內，對於黃建忠嗣後如何處分該款項，非
    伊所得置喙。伊股款確已收足，至於增資後，領錢出來買骨
    董、供公司營運使用，應無犯罪可言云云。
二、經查：
(一)據證人張梅芳、謝增錦於原審審理時及證人謝基松於偵查時
    均證稱：渠等因信賴甲○○，而直接將錢匯至甲○○個人帳
    戶內或交付予甲○○，做為新觀念公司增資之股款使用等語
    ，核與卷附甲○○設於中國信託中山分行之0000000
    000000號之帳戶存摺影本相符（見偵查卷一第二六四
    、二六六頁，張梅芳於八十八年十月三十日、十二月二十一
    日分別匯入三十萬元、四十萬元；張碧華先後於八十八年十
    一月五日、十二月十七日匯入十萬元、七萬元；謝增錦於八
    十八年十二月十六日存入現金十萬元），雖然證人張梅芳所
    匯之款項總額已超過其增資之股款，惟據證人張梅芳於原審
    到庭證稱：超過的部分是伊借款予甲○○使用等語，依證人
    張梅芳與被告甲○○係姊妹關係，家人間偶有金錢借貸係屬
    平常，且證人謝增錦、謝基松與被告甲○○均係朋友關係，
    因相信被告甲○○而將增資股款匯至被告甲○○個人帳戶或
    交給甲○○本人，亦無悖於常情，足認證人張梅芳、謝增錦
    、謝基松之證詞信屬真實，堪予採信。而新觀念公司設於中
    華商業銀行高雄分行之帳戶（帳號：0000000000
    0000號）於八十八年十二月二十二日確有以陳冠騰、張
    梅芳、謝增錦、張碧華之名義匯入增資之股款，及乙○○以
    現金一百萬元、四十五萬元存入該帳戶，亦有該帳戶影本在
    卷可憑（見偵查卷一第一六三頁），堪信陳冠騰、張梅芳、
    謝增錦、張碧華、乙○○確有實際繳納增資股款之事實，核
    先敘明。
(二)新觀念公司用以開立存款證明書，提供會計師曾季國製作資
    本查核報告書之前開中華商業銀行高雄分行帳戶，係於八十
    八年十二月二十日以五百元開戶，同年月二十二日當日分別
    以匯款轉存及現金存入之方式，共存入九百萬元，嗣於八十
    八年十二月二十四日由銀行開立存款證明書（證明事項為同
    年月二十三日之存款餘額九百萬五百元）後，即於同（二十
    四）日上午十一時三十九分許，將該九百萬元之「增資股款
    」以由中華商業銀行高雄分行匯出匯款方式，改以黃洪美麗
    名義，跨行匯入其夫黃正雄個人設於土地銀行前鎮分行之帳
    戶內，此有前開存款證明書及新觀念公司存摺（見偵查卷一
    第一三一、一三二頁）、中華商業銀行高雄分行九十二年十
    二月三日函暨附件之取款與匯款傳票（見偵查卷一第二四０
    、二四一頁）、九十四年三月九日函暨帳戶明細（見本院卷
    第一七二至一七五頁），及臺灣土地銀行前鎮分行九十二年
    十二月二十四日函暨附件之黃正雄開戶與帳戶明細（見偵查
    卷一第二四六至二四九頁）等件附卷可稽。是以本件增資金
    額九百萬元，僅短暫存入新觀念公司帳戶未及二日就全部一
    次提領，並以與新觀念公司無關之黃洪美麗名義，另行匯至
    同與新觀念公司無關之黃正雄個人帳戶，顯與一般公司收取
    股款後之正常使用情形迴異。被告甲○○非實際收足增資股
    款，僅為取得存款證明而調取款項存入新觀念公司之帳戶甚
    明。
(三)被告甲○○雖辯稱：於新觀念公司申辦增資之同時，伊連續
    自國外匯入海外投資款項做為伊個人增資之股款云云，並庭
    呈其設於彰化銀行長安東路分行第00000000000
    之七號外匯活期存款帳戶為憑，然觀諸卷附該存摺影本所載
    （見本院卷第八十九頁），被告甲○○除在增資前十一月二
    十二日有存入美金四萬三千九百六十元外，其餘款項之入帳
    時間均係在增資後才存入（十二月二十八日存入美金九千九
    百八十五元、十二月三十日存入美金三萬八千三百四十七元
    、八十九年一月二十四日存入美金九萬六千零八十七元），
    足證被告甲○○應繳納之六百一十一萬元之股款，於新觀念
    公司以申請文件表明收足、辦理變更登記當時，確實尚未實
    際收足，雖被告甲○○復辯稱：國外出資款較晚存入帳戶，
    但其有事先向哥哥、妹妹調錢云云，惟據證人張梅芳稱：伊
    共匯了二筆給甲○○中國信託中山分行個人戶頭內，一筆三
    十萬、一筆四十萬。只有五十萬元是股款，另外二十萬元是
    借款給甲○○等語 (參原審卷第一四五頁），並未證明有其
    他款項借予被告甲○○作為增資股款之用。被告甲○○對於
    以其名義於八十八年十二月二十二日匯入新觀念公司前開帳
    戶之增資股款之來源並未提供任何證據足供法院調查，難認
    被告甲○○此部分之辯解可採。
(四)再者，被告甲○○對於何以在變更登記隔日（十二月二十四
    日）即將增資款九百萬元全數領出之用途，於偵查中先以書
    狀表示係為應付新觀念公司龐大的人事費用、年終獎金、公
    司營所稅及日常應付帳款，合計已近七、八百萬元，所以動
    用增資款（見偵查卷一第六十二頁）；嗣復以書狀改稱係為
    支付擴充營運人力支出一百五十四萬元、場地和設備支出九
    十六萬元、投資文物資產六百五十萬元（見偵查卷一第二百
    五十四頁至第二百五十六頁），被告甲○○對該增資款之用
    途前後說法不一，且經檢察官於偵查中向中華商業銀行高雄
    分行函調新觀念公司前開帳戶資金流向之傳票得知，該筆九
    百萬元係自新觀念公司帳戶直接以「黃洪美麗」名義一筆轉
    出匯至「黃正雄」之土地銀行前鎮分行帳戶（見偵查卷一第
    二百四十一頁），並非提領現金，亦與被告甲○○於九十二
    年十二月二十三日偵查中所陳：當天就交給黃姓古董商六百
    五十幾萬元，其餘金額在十二月二十五日給付工資用掉云云
    大相逕庭（見偵查卷一第三百零七頁），被告甲○○前開所
    述亦與其在本院九十三年十月二十七日準備程序時所陳：六
    百五十萬元拿來向黃建忠購買古董，其餘二百五十萬元係先
    前向黃建忠調現拿來購買告發人丙○○的股份云云不相符合
    （見本院卷第六十四頁），惟被告甲○○自始至終亦未能提
    供該二百五十萬元之借據供法院審究查證，是以被告甲○○
    就增資款九百萬元何以在變更登記隔日旋遭提領一空之用途
    說詞，如前所述有數種不同之版本，顯見被告甲○○前開數
    種說詞均係臨訟拼湊，均無足採。被告甲○○雖於原審庭呈
    新觀念公司於八十八年所製作之資產負債表、總分類帳及轉
    帳傳票等做為其為公司購置六百五十萬元古董之憑據，惟前
    開傳票、總分類帳等資料之製作均係以卷附由新興貿易公司
    （設於澳門大三巴街三十三Ｃ地下）於八十八年十二月二十
    四日所開立予新觀念公司之單據二紙為基礎（見偵查卷一第
    二百七十二頁、二百七十六頁），而該單據二紙型式上僅記
    載品名及金額，而未表明「收據」或「收訖」等字樣，亦無
    經手人簽名，顯與一般收據之型式有異，性質上亦非公司開
    立之正式發票，該公司亦非在台設立之公司，是否確有該公
    司已難考究，且單據上日期為八十八年十二月二十四日，恰
    為被告匯出九百萬元之日期，當時被告人在國內，對如此重
    大之交易，如何完成，被告於原審亦未能提出其所謂之「林
    小姐」以供調查。實難以此非正式發票之單據及據此製作之
    資產負債表、總分類帳、轉帳傳票等資料，為被告甲○○有
    利之認定。甚且前開款項亦非以新觀念公司名義匯出，更與
    一般買賣付款留存記錄以杜爭議之常情有違。又新觀念公司
    原先登記之營業項目為：財務管理之分析、諮詢、診斷、顧
    問業務，有營利事業登記證附於該公司案卷內可參，該公司
    係於九十一年八月八日始增加營業項目，包含「礦石批發業
    」、「礦石零售業」之項目，亦有營利事業登記證乙紙附於
    偵一卷第二八一頁可佐，則八十八年十二月二十四日被告如
    何以公司名義購買非營業項目之骨董？應認被告甲○○所辯
    用以購買古董投資云云，顯不足採。
(五)至於新觀念公司增資款九百萬元匯入黃正雄個人設於土地銀
    行前鎮分行帳戶，該帳戶係黃正雄以八十二萬元之代價委託
    會計師申請踴公司設立登記而於八十八年十二月二十四日
    當日所開立之帳戶，踴公司之資本額為二千五百萬元，但
    黃正雄並無實際出資匯款至該銀行帳戶一節，業經證人黃正
    雄於偵查中証述屬實（見偵查卷一第三百四十四頁），並有
    台灣土地銀行前鎮分行函覆之黃正雄開戶印鑑卡及交易明細
    附卷可稽（見偵查卷一第二百四十七至二百四十九頁），而
    觀諸該份交易明細所載，黃正雄之帳戶於八十八年十二月二
    十四日當日除了以黃洪美麗及黃正雄本人之名義分別匯入九
    百萬元、七百萬元外，並於當日各別提領現金二百萬元、二
    百萬元、二百萬元、一千萬元，再以踴公司股東黃正雄、
    黃敏男、黃釋慧、黃洪美麗之名義轉入踴公司籌備處設於
    土地銀行之帳戶內（見偵查卷二第一百三十二頁至第一百三
    十九頁），供踴公司所委託之會計師於八十八年十二月二
    十四日查核該公司銀行存款證明，並於八十八年十二月二十
    五日由會計師製作該公司申請設立登記之申核報告書（見偵
    查卷二第一百四十八頁至一百五十六頁），足徵黃正雄前開
    銀行帳戶實際上之用途，係作為調借款項以供踴公司公司
    設立登記所需股款之過渡帳戶，再由黃正雄將帳戶內之款項
    匯入公司帳戶內表明股款已收足之虛偽證明之用，益徵被告
    甲○○以其名義匯至新觀念公司前開帳戶之增資款項，確係
    向不知名之金主調借而來。
(六)公司法第九條第三項規定：「公司應收之股款，股東並未實
    際繳納，而以申請文件表明收足，或股東雖已繳納而於登記
    後將股款發還股東，或任由股東收回者」，成立本罪。此一
    規定，除於公司設立時發生外，於公司成立後之增資時亦會
    發生，該二時期之不實繳款行為皆有該條之適用。法條既稱
    「股東並未實際繳納，而以申請文件表明收足」，則基於公
    司資本充實原則，部分股東有繳納，部分未繳足，亦有適用
    。又法文既稱以申請文件表明收足，則審核之基準時點，應
    在申請增資變更登記之時，尚有股東實際已經繳足之股款始
    可。又公司法第三百八十八條規定：「主管機關對於公司登
    記之申請，認為有違反法令或不合法定程式者，應令其改正
    ，非俟改正合法後，不予登記」。可知主管機關對申請登記
    案件有實質審核之權，亦可佐證公司之申請之際，仍須收足
    增資股款，以供實質審核之用。本件新觀念公司係於八十八
    年十二月二十九日向高雄市政府建設局申請增資之變更登記
    ，有該局自行收納款項統一收據乙紙附於該公司案卷內可稽
    。而被告係於八十八年十二月二十四日即已將增資股款九百
    萬元全數匯出，已如上述，則縱如被告甲○○所辯，其有借
    得增資款匯入公司，於申請增資登記時，上開款項已全數匯
    出，形同股東並未實際繳納，而仍以申請文件表明收足，自
    該當上開罪名。
    綜上所述，新觀念公司於八十八年十二月二十二日增資時，
    確實並未繳足增資股款，而係由被告甲○○向不知名之金主
    調借款項存入新觀念公司帳戶內，供不知情之會計師曾季國
    查核認證新觀念公司增資之股款業已收足，且於申請增資變
    更登記之時，增資股款之全數匯出，被告甲○○之上開辯詞
    ，實不足採。本件事證明確，被告甲○○之犯行洵堪認定，
    應予依法論科。
三、按被告行為後，公司法第九條第一項業經修正為「公司應收
    之股款，股東並未實際繳納，而以申請文件表明收足，或股
    東雖已繳納而於登記後將股款發還股東，或任由股東收回者
    ，公司負責人各處五年以下有期徒刑、拘役或科或併科新台
    幣五十萬元以上二百五十萬元以下罰金」，並於九十年十一
    月十二日公布施行，於同年十一月十四日生效，而修正前公
    司法第九條第三項係規定「公司應收之股款，股東並未實際
    繳納，而以申請文件表明收足，或股東雖已繳納，而於登記
    後將股款發還股東，或任由股東收回者，公司負責人各處五
    年以下有期徒刑、拘役或科或併科新台幣六萬元以下罰金」
    ，經比較新舊法結果，修正後之公司法第九條第一項本文關
    於所得科處之罰金大幅提高為新台幣五十萬元以上二百五十
    萬元以下，以變更前之舊法對被告有利，依刑法第二條第一
    項但書之規定，自應適用行為時之法律，被告甲○○係新觀
    念公司負責人，新觀念公司於八十八年十二月並未向股東收
    取實際應繳納增資之股款，卻以申請文件表明收足，核被告
    甲○○之所為，係犯修正前公司法第九條第三項之罪。被告
    甲○○與提供資金真實姓名不詳之金主，就前開犯行間有犯
    意之聯絡與行為之分擔，該金主雖非公司負責人，惟依刑法
    第三十一條第一項之規定，仍得成立共同正犯。
貳、被告乙○○之部分：
一、公訴意旨略以：被告乙○○係新觀念公司之股東，明知公司
    增資應收之股款，股東未實際繳納者，不得以申請文件表明
    收足，竟與被告甲○○共同基於違反前開規定之概括犯意聯
    絡，明知未實際向股東收足增資股款，而向某不知名金主調
    借新觀念公司增資所需收足之股款九百萬元，於同年十二月
    二十二日分別以其個人及陳冠騰、張梅芳、謝增錦、張碧華
    等股東名義匯款各六百一十萬元、四十九萬元、四十九萬元
    、三十萬元、十七萬元至中華商業銀行高雄分行之新觀念公
    司帳戶（帳號：00000000000000號），另以
    現金方式存入一百四十五萬元，合計九百萬元，再委由不知
    情之會計師曾季國（另為不起訴處分）於同年十二月二十三
    日出具新觀念公司增加資本登記資本額查核報告書，認證新
    觀念公司增加資本之股款業已收足，旋即於同年十二月二十
    四日將該帳戶內之股款九百萬元取出，交由不知名人士以黃
    洪美麗名義匯款至台灣土地銀行前鎮分行黃正雄帳戶，而將
    新觀念公司前開帳戶內之股款九百萬元全數匯出，惟被告甲○○、乙○○仍持增資股東繳納股款明細表、資產負債表、
    存款證明書及前揭資本額查核報告書等申請文件，向高雄市
    政府建設局辦理新觀念公司變更登記，並於同年十二月三十
    一日獲准變更，因認被告乙○○涉犯修正前公司法第九條第
    一項前段公司應收股款，股東未實際繳納，而以申請文件表
    明收足之罪嫌云云。
二、按犯罪事實應依證據認定之，無證據不得認定其犯罪事實；
    不能證明被告犯罪者，應諭知無罪之判決，刑事訴訟法第一
    百五十四條第二項、第三百零一條第一項分別定有明文。而
    所謂認定犯罪事實之證據，係指足以認定被告確有犯罪行為
    之積極證據而言，如未發現相當證據，或證據不足以證明，
    自不能以推測或擬制之方法，以為裁判基礎；又告訴人之告
    訴，係以使被告受刑事訴追為目的，是其陳述是否與事實相
    符，仍應調查其他事實以資審認，始得為不利被告之認定，
    分據最高法院四十年台上字第八六號、五十二年台上字第一
    三○○號判例闡釋在案。再者，刑事訴訟上證明之資料，無
    論其為直接證據或間接證據，均須達於通常一般人均不致於
    有所懷疑，而得確信其為真實之程度，始得據為有罪之認定
    ，若其關於被告是否犯罪之證明未能達此程度，而有合理性
    懷疑之存在，致使無從形成有罪之確信，根據「罪證有疑，
    利於被告」之證據法則，即不得遽為不利被告之認定，其以
    情況證據（即間接證據）斷罪時，尤須基於該證據在直接關
    係上所可證明之他項情況事實，本乎推理作用足以確證被告
    有罪，方為合法，不得徒憑主觀上之推想，將一般經驗上有
    利被告之其他合理情況逕予排除，此觀諸最高法院三十二年
    度上字六七號、七十六年台上字第四九八六號判例意旨亦甚
    明顯。
三、公訴人認被告乙○○涉犯前開公司法之罪嫌，無非係以告發
    人丙○○之指訴、證人曾季國、黃正雄、黃洪美麗之證詞及
    卷附之新觀念公司增加資本登記資本額查核報告書、增資股
    東繳納股款明細表、資產負債表、中華商業銀行高雄分行存
    款餘額證明書、變更登記表、高雄市政府建設局八十八年十
    一月三十一日高市建設二字第０八八０八二三一五００號函
    、新觀念公司於中華商業銀行高雄分行開設之帳戶存款往來
    明細表、中華商業銀行高雄分行新觀念公司帳戶於八十八年
    十二月二十四日支出九百萬一百元之取款憑條、匯款申請書
    、台灣土地銀行前鎮分行黃正雄帳戶之存款往來明細表、台
    灣土地銀行前鎮分行黃正雄帳戶於八十八年十二月二十四日
    提領一千六百萬（含新觀念公司增資股款九百萬元）之存、
    取款憑條共九份、踴交通有限公司之設立登記資料及該公
    司在台灣土地銀行前鎮分行開設之帳戶明細表等為憑據。上
    訴意旨另稱：被告乙○○於另案 (台灣板橋地方法院八十九
    年度易字第三二九０號、本院九十一年度上易字第二０七七
    號乙○○告訴丙○○詐欺案）內，供承擔任該公司之會計記
    帳，此據乙○○於該案自承在案。本件增資登記之辦理，均
    由被告乙○○聯絡並請小姐將資料拿給會計師曾季國。又被
    告乙○○登記之增資股款為一百四十四萬元，匯入新觀念公
    司帳戶之二筆款項則為一百四十五萬元，二者數目不符等語
    。訊據被告乙○○堅決否認有前開違反公司法之犯行，辯稱
    ：伊僅擔任新觀念公司之股東，並非該公司的會計，該公司
    只是委託我的事務所記帳、申報營業稅等事情，我在我的會
    計師事務所只有擔任個人財物的規劃、管理之事；且伊確實
    有將現金存入新觀念公司帳戶內，做為增資款之繳納，至於
    增資之九百萬元取出及運用情形伊並不清楚等語。
四、經查：
(一)證人曾季國於原審到庭證稱：本件新觀念公司資本查核簽證
    是乙○○打電話介紹甲○○委託伊辦理，查核之資料是乙○○請小姐拿給伊的，乙○○本身雖是會計師，但因他是新觀
    念公司股東，依會計師法之規定，他不能做簽證，本件伊只
    有與乙○○以電話接洽過一次，而該公司負責人及增資書面
    委託人則是甲○○，增資費用則是由新觀念公司支付。新觀
    念公司於八十六年公司成立登記時，也是委託伊辦理等語 (
    參原審卷第一四一至一四四頁) ，顯見本件新觀念公司之增
    資查核認證係由被告乙○○介紹被告甲○○委託證人曾季國
    辦理，而據被告乙○○及甲○○所陳，當時因被告甲○○在
    台北，所以才委託被告乙○○找曾季國處理，依被告乙○○
    與甲○○是兄妹關係，且被告乙○○亦係會計師及新觀念公
    司之股東，新觀念公司既要辦理增資，被告乙○○因而介紹
    原先辦理新觀念公司設立登記之會計師曾季國予甲○○委託
    辦理增資事項，亦與常情無違。
(二)本院九十年上易字第二０七七號被告乙○○告訴丙○○詐欺
    乙案之刑事判決第三頁固有記載：「甲○○登記為公司負責
    人，實際負責人為被告，並由告訴人擔任公司之會計記帳，
    此據告訴人自承在卷」等語。就此，被告乙○○辯稱：那是
    他們 (新觀念）公司委託我的會計師事務所記帳，不是我個
    人，檢察官有所誤會了，我對刑事訴訟程序不熟悉，有可能
    當時我說的跟筆錄記載有出入，可能是誤解我的意思，才如
    此記載，我並沒有擔任新觀念公司的會計等語。查被告乙○○係會計師，而非基層會計人員，衡情實無擔任新觀念公司
    會計之理。且上開判決認定之時間，係八十六年六月間新觀
    念公司設立之初，與本件係八十八年十二月間辦理增資之時
    ，二者時間有別。且新觀念公司於八十六年九月一日起即在
    台北市○○○路○段十號六樓承租辦公大樓作為台北辦事處
    地址，有房屋租賃契約書乙紙在卷可參 (見偵一卷第二九二
    頁），公司經營之重心已在台北，被告乙○○之事務所則在
    高雄，衡情於增資前，亦不可能擔任新觀念公司之會計。證
    人即告發人丙○○於原審審理時證稱：乙○○並未參與新觀
    念公司之業務等語（見原審卷第一九二頁），足認被告乙○○上開辯解可採。被告乙○○既未參與新觀念公司之業務，
    其所為對於增資之九百萬如何取出及運用一事不知情之辯詞
    ，應認屬實。
(三)雖告發人丙○○於該次庭期並證稱：增資時，乙○○並未實
    際繳納一百五十萬之股款，因伊在八十八年四月十五日跟乙○○借了二百萬元，伊每月還他十萬元，共分二十四期還清
    本利，但還了六個月後，甲○○就侵占公司，伊在九月二日
    就與甲○○討論拆夥的事，渠等協議由甲○○幫伊清償乙○○剩餘之債務，當作購買伊在公司的股權，餘款是一百五十
    八萬六千元，但八十九年二月乙○○告伊詐欺，說伊不還他
    錢，後來伊查出餘款一百五十八萬六千元中之一百五十萬元
    已經用公司增資方式還給乙○○，其餘的八萬六千元，甲○○已經用面額各五萬元之兩張支票開立還給乙○○，所以乙○○的增資款並沒有支出現金云云（見原審卷第一九二、一
    九三頁），惟此為被告乙○○及甲○○所否認，被告乙○○
    陳稱：伊並未同意由甲○○代償，甲○○還伊兩張五萬元之
    支票，是甲○○另外向伊借錢的還款等語（見原審卷第一九
    三、一九四頁），被告甲○○亦稱：伊並沒有答應要幫丙○○償還他跟乙○○的借款等語（見同上頁），告發人丙○○
    亦未就其所稱已與甲○○達成協議代償其對乙○○債務之部
    分提供證據以資證明，且本院審酌新觀念公司增資股東繳納
    股款明細表（見偵查卷一第一百二十九頁），被告乙○○於
    八十八年十二月間之增資股款係一百四十四萬，並非告發人
    丙○○所說的一百五十萬元，再據告發人丙○○於前開本院
    審理時亦證稱：新觀念公司辦增資的時候伊並不知道，伊亦
    無參與增資等語（見原審卷第一八八頁、第一八九頁），堪
    認告發人丙○○對新觀念公司辦理增資之情形並不了解，其
    前開證詞僅係個人臆測之詞，尚難遽為對被告乙○○為不利
    之認定。
(四)依卷附新觀念公司帳戶明細所載（見偵查卷一第一百三十二
    頁），八十八年十二月二十二日確有以現金分別存入一百萬
    元、四十五萬元，此金額核與被告乙○○所增資之股款雖不
    一致，尚高出其應付股款一萬元，惟以被告二人係兄妹關係
    ，又同係公司大股東，被告乙○○多匯一萬元作為增資款，
    亦合於事理。被告乙○○雖未能提供其存入一百四十五萬元
    增資股款之資金來源，惟被告乙○○為會計師，平日就為代
    其他公司委託繳付各項稅費，而存放大筆現金於身邊以備所
    需，亦合於常情，故其主張以現金直接存入新觀念公司帳戶
    ，以為股款之繳納，堪予採信。此外，復查無其他證據足認
    被告乙○○有公訴人所指之共犯關係，應認不能證明被告乙○○犯罪。
參、原審因認被告甲○○犯行事證明確，依修正前公司法第九條
    第三項、刑法第十一條前段、第二條第一項 (漏引但書) 、
    第二十八條、第三十一條第一項、修正後第四十一條第一項
    前段、罰金罰鍰提高標準條例第二條規定，並審酌被告甲○○受有良好教育、公司增資時為圖便利，個人並無足夠之增
    資股款，即行辦理增資，並於申請增資變更登記前即將股款
    匯出，已損及公司資本之充實，其犯罪之手段及犯罪後猶飭
    詞狡辯其詞等一切情狀，量處有期徒刑四月。又說明被告甲○○行為後，刑法第四十一條規定，業經於九十年一月四日
    修正，並經總統於九十年一月十日公布，依法於九十年一月
    十二日生效，而修正後之刑法第四十一條第一項之規定「犯
    最重本刑為五年以下有期徒刑以下之刑之罪，而受六個月以
    下有期徒刑之宣告，因身體、教育、職業、家庭之關係或其
    他正當事由，執行顯有困難者，得以一元以上三元（業據罰
    金罰鍰提高標準條例第二條前段規定，就其原定數額提高為
    一百倍折算一日）以下折算一日，易科罰金，但確因不執行
    所宣告之刑，難收矯正之效，或難以維持法秩序者，不在此
    限」，此項修正有利於被告，依刑法第二條第一項前段之規
    定，適用裁判時之新法，並就所宣告之刑，諭知易科罰金之
    折算標準，以資懲儆。另被告乙○○部分，認依檢察官之舉
    證，不能證明其犯罪，而為無罪之諭知。核原審認事用法，
    並無違誤，量刑亦頗適當。被告甲○○上訴，仍執陳詞，否
    認犯罪；檢察官上訴意旨，認被告乙○○應成立共犯關係，
    請求撤銷原判決。經核均無理由，上訴應予駁回。
肆、據上論斷，應依刑事訴訟法第三百六十八條，判決如主文。
本案經檢察官周至榮到庭執行職務。
中　　華　　民　　國　　94　　年　　11　　月　　30　　日
　　　　　　　　　刑事第七庭審判長法　官  蔡秀雄
　　　　　　　　　　　　　　　    法　官  蔡光治
　　　　　　　 　 　　　　　　　　法　官  陳世宗
以上正本證明與原本無異。
如不服本判決，應於收受送達後十日內向本院提出上訴書狀，其
未敘述上訴之理由者並得於提起上訴後十日內向本院補提理由書
（均須按他造當事人之人數附繕本）。
                                  書記官  何閣梅
中　　華　　民　　國　　94　　年　　11　　月　　30　　日
